【裁判字號】    97,上更(二),48
【裁判日期】    980819
【裁判案由】    侵權行為損害賠償
【裁判全文】
臺灣高等法院臺中分院民事判決        97年度上更(二)字第48號
上  訴  人    交通部台灣鐵路管理局
法定代理人    丁○○
訴訟代理人    羅秉成律師
複代理人      曾能煜律師
訴訟代理人    魏順華律師
被 上 訴人    乙○○（原名朱昭源）
被 上 訴人    振立工程有限公司
法定代理人    甲○○
前列二人共同
訴訟代理人    江錫麒律師
              黃淑齡律師
前列二人共同
複 代 理人    丙○○
被 上 訴人    台灣電力股份有限公司
法定代理人    戊○○
訴訟代理人    彭火炎律師
              張玉琳律師
複 代 理人    庚○○
複 代 理人    己○○
上列當事人間侵權行為損害賠償事件，上訴人對於中華民國94年
1 月19日臺灣苗栗地方法院93年度訴字第49號第一審判決提起上
訴，經最高法院第二次發回更審，本院於中華民國98年8月5日言
詞辯論終結，判決如下：
    主  文
上訴駁回。
第一、二審（減縮部分除外）及發回更審前第三審訴訟費用，由
上訴人負擔。
    事實及理由
一、上訴人主張：伊所有苗栗縣通霄及苑裡站區間三角架及主吊
    線之電線設備（下稱台鐵電線設備）於民國90年 1月11日上
    午10時20分許，遭被上訴人台灣電力股份有限公司（下稱台
    電公司）所有之高壓輸電線掉落碰觸，造成主吊線短路產生
    火花而燒斷，致第1006次自強號列車緊急煞停，海線列車行
    駛中斷（下稱系爭事故）。經內政部警政署鐵路警察局第二
    警務段（下稱鐵路警察局第二警務段）於90年12月 2日函覆
    伊系爭事故之鑑定報告，伊始知台電公司委託施工之承攬人
    即被上訴人振立工程有限公司（下稱振立公司）所僱用現場
    負責人即被上訴人乙○○（下稱乙○○）回收台電舊輸電線
    疏未注意防護為肇事主因，乙○○因此遭判處公共危險罪刑
    確定。是承攬人振立公司及其僱用之乙○○，既於施工中，
    疏於注意，致定作人台電公司之工作物輸電線掉落碰觸台鐵
    電線設備，列車因此停駛，使伊受有派員搶修工料及營業損
    失等損害共新台幣（下同）2,919,332元。 台電公司、振立
    公司及乙○○即構成共同侵權行為，應對上訴人負連帶損害
    賠償責任。爰依民法第184條第1、2項、 第185條、第191條
    之3、第188條規定，求為命：(1)被上訴人應連帶給付上訴人
    2,919,332元， 及自92年11月30日起（起訴狀繕本最後送達
    被上訴人振立公司之翌日）起至清償日止，按年息百分之 5
    計算之利息。(2)並陳明願供擔保請准宣告假執行（上訴人原
    起訴請求之金額為3,417,382元本息， 於本院前審審理中減
    縮請求金額如上所述）。
二、被上訴人振立公司及乙○○則以：上訴人之台鐵電線設備短
    路跳電，係不明異物碰撞所造成，與振立公司承攬台電公司
    工程之施工無關。縱認伊等應負侵權行為損害賠償責任，惟
    台電公司已於90年4月4日發函上訴人，提及振立公司為其承
    包商，應由承包商負責，足見上訴人於90年4月4日即明知賠
    償義務人及所受之損害，乃遲至92年 8月28日始提起本件訴
    訟，顯罹於 2年消滅時效期間，伊等仍得拒絕給付，毋庸負
    賠償責任等語置辯。被上訴人台電公司則以：上訴人未舉證
    證明伊就電纜線之設置或保管有何欠缺，及如何與台鐵電線
    設備接觸致生系爭事故，請求伊賠償，已屬無據。況系爭事
    故發生後，上訴人曾於90年1月16日及同年2月21日發函伊請
    求損害賠償，已知悉伊為賠償義務人，其遲至92年 8月28日
    始提起本件訴訟，顯罹於 2年消滅時效期間，伊得拒絕給付
    。其再對伊求償，亦屬無理等語，資為抗辯。並答辯聲明：
    (1)上訴人之訴及假執行之聲請均駁回。(2)如受不利益之判決
    ，願供擔保請准宣告免為假執行。
三、原審審酌兩造提出之攻擊防禦方法後，以請求權已罹於時效
    為由，判決駁回上訴人之訴及假執行之聲請，上訴人不服提
    起上訴，兩造分別聲明如下：
(一)、上訴人方面：(1)原判決關於駁回上訴人後開第二項之訴部分
    ，及該部分假執行之聲請，暨訴訟費用之裁判均廢棄。(2)被
    上訴人等應連帶給付上訴人2,919,332元， 及自起訴狀繕本
    最後送達翌日起至清償日止按年息百分之 5計算之利息。(3)
    第一、二審及發回前第三審訴訟費用由被上訴人連帶負擔。
    (4)願供擔保，請准宣告假執行。
(二)、被上訴人方面：(1)被上訴人在第一審之訴及假執行之聲請均
    駁回。(2)如受不利益之判決，願供擔保請准宣告免為假執行
    。
四、上訴人主張其所有之自強號列車於前開時地，因台鐵電線設
    備斷落垂下有礙行車，而緊急煞車停駛，上訴人受有修理費
    用等損害共2,919,332元，經於90年 1月16日、同年2月21日
    先後發函被上訴人台電公司，要求就系爭事故負損害賠償責
    任。台電公司於同年4月4日函覆提及如為其承包商振立公司
    之過失，當飭該公司賠償（未提及乙○○）。嗣鐵路警察局
    第二警務段於90年12月 2日將鑑定報告函覆上訴人，並將振
    立公司施工現場負責人乙○○以違反公共危險罪嫌移送偵辦
    ，經法院判處其罪刑確定在案。上訴人原於91年7月5日對台
    電公司及振立公司二人提起民事侵權行為損害賠償訴訟，因
    兩造合意停止訴訟程序，上訴人未於 4個月內聲請續行訴訟
    ，視為撤回該訴。乃於同年月28日再對被上訴人 3人提起本
    件訴訟等情，為兩造所不爭執，堪信為真實。至於上訴人主
    張被上訴人就系爭事故應負連帶損害賠償責任，則為被上訴
    人否認，並以前詞抗辯，是本件爭點為：(一)上訴人之侵權行
    為損害賠償請求權是否已罹於時效？(二)上訴人主張被上訴人
    應連帶負損害賠償責任，是否有理由？經查：
(一)、上訴人之侵權行為損害賠償請求權是否已罹於時效部分：按
    「因侵權行為所生之損害賠償請求權，自請求權人知有損害
    及賠償義務人時起，二年間不行使而消滅」，民法第 197條
    定有明文。再侵權行為損害賠償請求權之消滅時效，應以請
    求權人實際知悉損害及賠償義務人時起算，非以知悉賠償義
    務人因侵權行為所構成之犯罪行為經檢察官起訴，或法院判
    決有罪為準，故請求權人若實際知悉損害及賠償義務人時，
    即起算時效，並不以賠償義務人坦承該侵權行為之事實為必
    要」（最高法院85年台上字第2113號判例意旨參照），核先
    明。
  1.被上訴人振立公司、台電公司部分：
  (1)經查，上訴人先後於90年1月16日、同年2月21日發函予台電
    公司，並於90年 2月21日該函中請求台電公司就系爭事故負
    賠償責任，嗣台電公司於90年4月4日覆函告知上訴人如屬承
    包商振立公司之過失，始負賠償責任等語，上訴人於同年月
    9 日收受台電公司上開函文等情，有函文影本等件在原審卷
    為佐（見原審卷第98-100頁、第159頁） ，足認上訴人於90
    年4月9日收受台電公司回函時已明確知悉賠償義務人為台電
    公司及振立公司，本件請求權時效應自其時起算。至於被上
    訴人抗辯上訴人新竹電力段副段長張顯陽於系爭事故發生當
    日即90年 1月11日即在警訊中表示要對台電公司及振立公司
    提出告訴及求償等語，是本件請求權時效應自事故發生當日
    即90年 1月11日當日起算等語。惟查，張顯陽於事故發生當
    日僅係代表上訴人新竹電力段前往警局應訊，其既非上訴人
    之法定代理人，亦無提出已受上訴人委任之書面委任狀，且
    上訴人事後亦已否認其有委任張顯陽代為提出請求，是縱其
    有受託代表出庭應訊，惟難認有代表上訴人提出請求之權限
    ，是被上訴人辯稱90年1月11日當日經張顯陽代表上訴人提
    出請求，本件時效應由該日起算等語，自無可採。至於上訴
    人其係90年12月 2日才知悉系爭事故鑑定結果，該日始確定
    賠償義務人為何人，本件時效自應由該日起算等語。惟查，
    鑑定意見係提供法院或檢察官或被害人判斷涉嫌加害者是否
    有加害事實之參考資料，並非知悉加害人為何人之唯一方法
    ，本件上訴人於90年12月 2日得知上開鑑定結果前，已先後
    數次對台電公司、振立公司請求賠償，足認鑑定結果如何，
    並不影響上訴人求償權之行使，是上訴人主張本件侵權行為
    時效起算日為90年12月 2日，即其知悉事故鑑定結果之日，
    自無可採。
  (2)再查，上訴人嗣於91年7月5日向苗栗地院提起91年度訴字第
    320號 侵權行為損害賠償事件，請求台電公司及振立公司負
    連帶賠償責任，其時 2年之請求權時效尚未屆滿，該事件之
    起訴自屬合法。再因上訴人與振立公司、台電公司於92年 3
    月20日在上開訴訟中合意停止訴訟程序，上訴人未於停止訴
    訟後4個月內聲請續行訴訟，依民事訴訟法第190條第 1項前
    段規定視為撤回訴訟，並經苗地院於92年8月6日通知視為撤
    回起訴，上訴人因而另於92年 8月28日再提起本件訴訟，振
    立公司、台電公司則抗辯本件請求權已因時效完成而消滅，
    並執以抗辯，是本件應再審究者，上訴人於92年 8月28日再
    提起本件訴訟（上訴人主張時效應自90年12月 2日起算，是
    92年8月28日提起本件訴訟，未逾2年時效，並無足採，已詳
    前述，是本件應審究者為上開91年度訴字第320號 事件，因
    兩造合意停止而視為撤回，對本件時效之計算有何影響，理
    由詳下述），對振立公司、台電公司之請求權是否已罹於時
    效而消滅？按「時效因請求而中斷者，若於請求後六個月內
    不起訴，視為不中斷」，民法第130條 定有明文。再按「時
    效因撤回起訴而視為不中斷者，仍應視為請求權人於提出訴
    狀於法院並經送達之時，已對義務人為履行之請求，如請求
    權人於法定六個月期間內另行起訴者，仍應視為時效於訴狀
    送達時中斷」、「按時效因撤回起訴而視為不中斷者，請求
    權人於提出起訴狀於法院並經送達之時，暨請求權人於訴訟
    程序進行中之各次書面或言詞請求，均應視為請求權人已對
    義務人為履行之請求，同生時效中斷之效力」（最高法院62
    年台上字第2279號判例、96年台上字第106號 判決意旨參照
    ）。經查，上訴人就系爭事故之損害，於91年7月5日以台電
    公司、振立公司為被告向苗栗地院提起91年度訴字第320 號
    侵權行為損害賠償事件，嗣因兩造合意停止訴訟，上訴人未
    於停止訴訟後4個月內聲請續行訴訟，經苗栗地院於92年8月
    6日通知視為撤回起訴，固如前述，惟上訴人於91年7月 5日
    提起上開320號事件後，在該件訴訟程序進行中， 先後於91
    年8月9日提出準備書狀、91年11月12日提出準備書狀、92年
    1 月30日提出陳報狀（主張依通常訴訟程序進行系爭事件）
    及92年 3月20日具狀聲請停止訴訟程序等情，有各該書狀影
    本附在本院前審卷可稽（苗栗地院91年度訴字第320號 民事
    案卷因超過保存年限而銷燬，見本院上更(一)字第320號 案卷
    第126頁苗栗地院96年5月7日苗院燉檔字第11721號函。上訴
    人提出之上開書狀影本見本院96年上更(一)字第12號案卷第13
    8-159頁），且為被上訴人所不爭，上訴人既先後於91年8月
    9日、91年11年12日、92年 1月30日、92年3月20日先後提出
    書狀表示意見，揆諸前開說明，自應認上訴人在上開各次書
    面請求，均應視為上訴人已對被上訴人台電公司、振立公司
    為履行之請求，並同生時效中斷之效力，再依前開「時效因
    請求而中斷者，若於請求後六個月內不起訴，視為不中斷」
    之意旨，上訴人於92年 8月28日提起本件訴訟前之六個月期
    間，既於92年 3月20日向苗栗地院提出聲請停止訴訟狀，且
    當時請求權時效亦未屆滿（90年4月9日起算至92年4月9日屆
    滿），且經被上訴人於92年 3月25日收受送達，有送達回證
    等件在本院前審卷為佐（見本院96年度上更(一)字第12號案卷
    第156頁） ，本院審酌上訴人提出上開合意停止訴訟聲請狀
    之真意，係上訴人與台電公司、振立公司就本件損害賠償之
    爭執合意暫時停止訴訟，因而各自具狀表明聲請合意停止該
    件，並非上訴人就本件損害賠償已無請求之意思，是仍應認
    該92年 3月20日之聲請狀係上訴人在上開苗栗地院91年度訴
    字第320號 事件訴訟程序進行中之書面請求，揆諸前開說明
    ，應視該聲請狀為上訴人已對台電公司、振立公司為履行之
    請求，並同生時效中斷之效力，上訴人於中斷後六個月內之
    92年 8月28日提起本件訴訟，揆諸前開法條規定，本件起訴
    自未逾時效，而屬合法，台電公司、振立公司辯稱本件請求
    權已罹於時效而消滅，自無可採。
  2.被上訴人乙○○部分：經查，乙○○於90年 1月11日發生系
    爭事故後，同日在鐵路警察局第二警務段竹南所應訊陳訊時
    供稱：「（問：你目前擔任何職務？負責何事務？）我目前
    在振立工程有限公司擔任工地現場負責人。（問：你今天在
    鐵路基起162k724.5m處從事何工程？）我在做台電的導線更
    換工程。（問：今（11）日10時20分在鐵路基起162k724.5m
    處發生何事？你是否知道？）是工地班長何永生打電話給我
    ，在上述地點鐵路主吊線掉落情形。（問：你當時人在何處
    ？你做何處置？）我當時是在通霄分歧#73區弛度調整 《距
    離主吊線掉落處約一公里多》我接獲電話通知後，立即指示
    現場工人停止施工及通知通霄火車站．．．．」等語，已明
    確陳稱其為振立公司工地現場負責人。再查，上訴人係於90
    年4月9日明確知悉本件賠償義務人為振立公司、台電公司，
    已如前述。而90年 1月11日系爭事故發生當日，代表上訴人
    鐵路管理局新竹電力段前往警察局應訊之副段長張顯陽，於
    當日在上開竹南所經訊問時已陳稱乙○○係台電工程外包商
    工地現場負責人等語，有警訊筆錄在偵查卷可稽（見苗栗地
    檢署90年度偵字第5349號偵查案卷第9、10頁） ，足認上訴
    人其時已知悉乙○○係擔任振立公司工地現場負責人之職務
    ，雖就乙○○是否應負賠償責任一節尚不明確，惟於90 年4
    月 9日確認振立公司應就系爭事故負賠償責任時，自亦能確
    認乙○○即為賠償義務人，上訴人竟遲至92年 8月28日始對
    乙○○提起本件損害賠償訴訟，顯已逾二年時效期限，乙○
    ○抗辯本件請求權已罹於時效而消滅，上訴人對乙○○之請
    求，為無理由等語，自屬可採。上訴人雖主張其得知工業研
    究院之鑑定報告內容後，始知乙○○為侵權行為賠償義務人
    ，應由此時起算時效，是乙○○部分並未逾消滅時效期限等
    語。惟查，鑑定機關之鑑定結果，係供法院審理事實之參考
    ，非為認定被害人何時知悉損害賠償義務人或侵權行為時效
    起算點之標準，本件上訴人於事故發生當日即已知悉乙○○
    係振立公司在系爭事故之工地現場負責人，上訴人鐵路局新
    竹電力段副段長張顯陽並於系爭事故當日即知悉事故現場係
    由振立公司工地現場負責人乙○○施工中，是上訴人抗辯係
    於知悉鑑定報告後才知道乙○○係賠償義務人，應自其時起
    算時效，本件請求權未罹於時效而消滅等語，自無可採。
(二)、上訴人主張被上訴人振立公司、台電公司應連帶賠償其所受
    損害，是否有理由？經查：
  1.被上訴人振立公司部分：
  (1)按經營一定事業或從事其他工作或活動之人，其工作或活動
    之性質或其使用之工具或方法有生損害於他人之危險者，對
    他人之損害應負賠償責任；次按受僱人因執行職務，不法侵
    害他人權利者，由僱用人與行為人連帶負損害賠償責任，民
    法第191條之3、第188條第1項前段分別定有明文。經查，本
    件事故肇因於上訴人所有之電線設備即三角架及主吊線掉落
    有礙行車，而該段之主吊線於事故發生前即90年1月9日業已
    通過安全檢查，有工作報告一紙在卷可稽（見台灣苗栗地方
    法院91年易字第640號刑事卷宗第69頁） ，應認其自行斷裂
    而掉落之可能性不高。而上訴人所有之主吊線上方亦僅有被
    上訴人振立公司為施作被上訴人台電公司電線回收工程所設
    置之防護網，事故發生當時被上訴人臺電公司於該事故段上
    端之架空安全防護網雖未斷裂，惟被上訴人台電公司之電纜
    線有燒痕，且安全防護網上復有鋁線之殘餘線垂掉於上，有
    事故現場彩色照片4張在卷可稽 （見台灣苗栗地方法院檢察
    署90年度偵字第5349號卷第78至80頁），堪認係被上訴人台
    電公司之輸電線碰觸上訴人之主吊線而引起本件主吊線短路
    ，產生火花而燒斷，致上開自強號列車發生緊急煞停事故。
  (2)再查，本件事故經鐵路警察局第二警務段檢送「鐵路基起16
    2公里725公尺（苑里至通霄站間）處所發生之電車線設備斷
    損事故之電線證物，包括二截斷損之鐵路主吊線與一截台電
    之輸電線」，委託「工業技術研究院工業材料研究所」（下
    稱工業研究院）鑑定結果，由該院以「1.破裂外觀顯微觀察
    ：主吊線斷裂的情形如圖1與圖2所示，有些股呈現熔斷特徵
    ，其餘數股則為受拉力作用而扯斷。從主吊線的外觀看來此
    主吊線的斷口呈現熔斷特徵（如圖4、圖5），研判此主吊線
    可能是因短路產生火花而燒斷。另外一截送樣比對之台電輸
    電線如圖3所示。2.掃描式電子顯微鏡（SEM）觀察與EDS 成
    分分析：2.1將台電之輸電線剪下一小截， 先以砂紙磨除表
    皮使其露出新切面後再以X光能量散佈儀（EDS）分析其成分
    ，結果如圖６所示，可看出除了鋁元素與少量的矽元素以外
    ，並無其他金屬元素存在，表示此輸電線為鋁線。另外亦將
    未除去表皮之鋁線以EDS分析，結果如圖7所示，可看出除了
    鋁元素與微量的硫元素以外，並無其他元素存在。 2.2將台
    鐵之主吊線剪下一小截，先以砂紙磨除表皮使其露出新切面
    後再以X光能量散佈儀（EDS）分析其成分，結果如圖 8所示
    ，可看出除了銅元素以外，並無其他金屬元素存在。另外亦
    將未除去表皮之主吊線以EDS分析，結果如圖9所示，可看出
    除了銅元素以外，尚有明顯的C1元素 以及微量A1、Si、S、
    Fe等元素存在。 2.3將主吊線被熔斷之處以掃描式電子顯微
    鏡（SEM）/EDS）觀察，圖10是其在SEM） 下的面貌。以X光
    能量散佈儀（EDS）分析此處之成分， 結果如圖11所示，可
    看出有特別明顯的鋁元素存在。3.金相分析：將斷裂的主吊
    線其中一股斷口呈現熔斷特徵且無明顯頸縮之銅線斷口加以
    鑲埋、研磨、拋光與適當的腐蝕，然後以光學金相顯微鏡觀
    察其縱切面的金相組織，結果如圖12所示，可看出在銅線的
    表層為經歷熔融狀態的金相組織，下層則為經歷再結晶的金
    相組織。圖13則為銅線正常的金相組織，比對圖12與圖13之
    後推斷該主吊線可能是被熔斷。」等方式測試，討論與結論
    為：「1.由於有些股呈現熔斷特徵，其餘數股為受拉力作用
    而扯斷且並無受外物敲擊的痕跡，研判此吊線應是單純因短
    路產生火花而燒斷。2.由於在銅線熔斷之處可偵測出明顯的
    成分存在，研判此吊線可能是與鋁成分之外來物件相接觸造
    成短路產生火花燒斷」、「．．該主吊線鑑定物的材質為純
    銅，但是在該主吊線銅線被熔斷處可偵測出高濃度的鋁成分
    存在，顯然此主吊線是與鋁材之外來物件相碰觸而造成短路
    燒斷。由於當初送驗時一併所送作為比對之台電輸電線樣品
    ，經過化驗後即為純鋁之材質，因此合理推測該主吊線極有
    可能是與台電輸線相接觸而短路燒斷」等情，有工業研究院
    工業材料研究所工服編號0108A46號 測試報告一份附在本院
    調閱之苗栗地檢署90年度偵字第5349號偵查案卷、本院97年
    度上更(二)字第48號案件可稽（見苗栗地檢署90年度偵字第53
    49號偵查案卷第26至29頁、本院97年度上更(二)字第48號案卷
    第191頁） ，本院審酌依現場照片所示，台鐵鐵路電車線確
    有有遭碰觸及熔斷掉落地面之事實（見同上偵查案卷第9-12
    頁），及朱昭源（振立公司工地現場負責人）、吳金祥（振
    立公司技術員，於事故發生當時在現場做台電舊電線回收工
    程）於90年 1月11在鐵路警察局第二警務段竹南所接受訊問
    時，均坦承事發時係振立公司在現場做台電公司之導線更換
    工程，吳金祥並陳稱其架設之更換台電高壓線保護架上方還
    有二條高壓電線還未收，因公司收線機台於事故當天早上 9
    時30分左右機台已滿，就沒有再收高壓電線等語（見苗栗地
    檢署90年度偵字第5349號案卷第4-6頁） ，及在台鐵公司新
    竹電力段擔任副段長之張顯陽在同上警訊中陳稱：（問：主
    吊線是何原因才掉落？）台電的施工架上有異物掉落，碰觸
    主吊線造成短路熔斷主吊線等語（見同上第5349號偵查案卷
    第6頁） ，振立公司於事故發生前既未將高壓線回收完畢，
    殘留部分高壓線在保護架上，是上開鑑定機關認台鐵之主吊
    線係與台電輸線相接觸而短路燒斷等情，自無違反常情，而
    可採信。末查，乙○○係擔任振立公司工地現場負責人，負
    責振立公司所承包台電公司通霄及苑裡段從事架設輸電  線
    更新工程，於回收上開輸電線時，本應注意施工安全，隨時
    注意防護網內輸電線是否全部回收完畢，有無殘留之情形，
    避免危險之發生，且依當時情形，並無不能注意之情事，竟
    疏未注意防護而造成上開事故發生，自有過失，應就其過失
    負損害賠償責任。再乙○○因業務過失致生火車往來的危險
    ，經苗栗地院以91年度易字第640號 刑事判決以公共危險罪
    判處拘役50日，經本院以92年度上易字第1333號刑事判決駁
    回乙○○之上訴確定，業經本院調閱上開刑事案卷屬實，乙
    ○○辯稱其並無過失，即無可取。末查，振立公司係被上訴
    人乙○○之僱用人，為兩造所不爭，則乙○○於執行職務時
    因過失行為不法侵害上訴人之權利，振立公司自應與乙○○
    之過失行為連帶負侵權行為損害賠償責任。振立公司雖辯稱
    該公司自89年11月間施工起至本件事故發生之90年1月11 日
    止，架設有安全網，台鐵公司之人員每日都有巡視，其舊輸
    電線不可能由安全網之網格內竄出與下方台鐵公司之主吊線
    接觸造成跳電短路，應係主吊線與其他異物接觸而發生短路
    ，乙○○及振立公司均不應負賠償責任等語，自無可採。
  (3)振立公司雖辯稱上訴人台鐵公司之電線設備短路跳電，係因
    不明異物碰撞所造成，與振立公司承攬台電公司工程之施工
    無關云云。惟查，證人即振立公司之現場技術員吳金祥於警
    訊時證述：「我到達現場時，並沒有發現其他掉落物，當時
    上方有我們承包台灣電力公司所架設之更換台電高壓電線保
    護架，當時在保護架上方有兩條高壓線還未收」等語（見苗
    栗地檢署90年度偵字第5349號偵查案卷第6頁反面），核與
    證人即鐵路局第1006次自強列車司機員陳世訓在警訊中證稱
    ：「當時電車線約垂下離地面二公尺，我在緊急煞車時，發
    現電車線是由基起162公里850公尺開始下垂，當時未看見有
    鐵路局人員在線路施工，只有看見山側約一百公尺，有台電
    人員在做高壓電線架設工作，架設電線跨越鐵路局電線上」
    等語相符（見同上偵卷第10頁），且依卷附之現場照片觀之
    （見同上偵卷第12-15頁） ，鐵路局主吊線上方亦僅有振立
    公司所設置之防護網等情，及遭截斷之鐵路主吊線與台電公
    司之輸電線，經送工業技術研究院工業材料研究所鑑驗，其
    中台電公司之輸電線除了鋁元素與微量的硫元素外，並無其
    他元素存在，而上訴人台鐵公司之主吊線則除銅元素外，並
    無其他元素存在，足認台鐵主吊線係與台電公司含鋁成分之
    輸電線相接觸致造成短路產生火花而燒斷，有工業研究院上
    開測試報告為佐，已詳前述，本院審酌台鐵公司之主吊線熔
    斷處檢測出與台電輸電線材質相符之鋁質，且案發地點之鐵
    路主吊線係於78年 6月29日因架設完成而切換通車，該主吊
    線（電車線）於案發前之90年1月9日業經檢查，並無異狀，
    而屬正常等情，亦經證人洪傳宗於92年 3月27日在苗栗地院
    91年度易字第640號 刑事庭案件審理中證稱明確，並有鐵路
    沿線老舊橋樑重建工程總報告一冊及工作報告一紙在苗栗地
    院91年度易字第640號 刑事案卷為佐（見苗栗地院91年度易
    字第640號刑事卷第65、69-73頁），足認上開主吊線於系爭
    事故發生前為正常並堪使用，若無外力，應無自行斷裂之可
    能，況本件上訴人台鐵公司主吊線確應係因乙○○之業務過
    失致斷裂而掉落，乙○○因觸犯公共危險罪，業經本院刑事
    庭判處罪刑確定，是振立公司辯稱本件係因上訴人台鐵公司
    電線設備短路跳電，係因不明異物碰撞所造成，與振立公司
    承攬台電公司工程之施工無關云云，自無可採。
  (4)振立公司應就系爭事故負連帶賠償責任，固如前述，且上訴
    人主張其因系爭事故所受損害合計為2,929,332元 之事實，
    亦被上訴人所不爭（見本院96年度上更(一)字第12號案卷第19
    頁反面、本院94年度上字第93號案卷第142頁） ，堪信為真
    。惟按「僱用人賠償損害時，對於為侵權行為之受僱人，有
    求償權」，民法第188條第3項亦有明文，此條規定意旨係因
    加害行為，究係出於受僱人，當然不能免除其責任，且僱用
    人與受僱人間就損害賠償金額並無應分擔部分之故。再按「
    連帶債務人中之一人消滅時效已完成者，依民法第276條第2
    項規定，固僅該債務人應分攤之部分，他債務人同免其責任
    ，惟民法第188條第3項規定，僱用人賠償損害時，對於侵權
    行為之受僱人有求償權，則僱用人與受僱人間並無應分擔部
    分可言，倘被害人對為侵權行為之受僱人之損害賠償請求權
    消滅時效業已完成，僱用人自得援用該受僱人之時效利益，
    拒絕全部給付，不以該受僱人已為時效抗辯為必要」、「按
    連帶債務人中一人消滅時效已完成者，除該債務人應分擔之
    部分外，他債務人仍不免其責任（民法第276條第2項參照）
    ，是消滅時效完成者，就該債務人應分擔部分，發生絕對效
    力，自公平之見地及防止求償關係之循環，因債務人之時效
    完成，就其應分擔部分，他債務人亦免其責任，從而僅連帶
    債務人中之一人有分擔部分，他債務人無之者，就有分擔部
    分之債務人時效完成時，他債務人即全免其債務，此乃當然
    之解釋」（最高法院87年度台上字第1440號、86年台上字第
    1524號判決意旨參照）。經查，本件上訴人對於乙○○之侵
    權行為損害賠償請求權之時效起算日，應自90年4月9日開始
    起算，則侵權行為2 年之時效至遲已於92年4月9日屆滿，上
    訴人請求乙○○賠償，為無理由，已如前述，揆諸前開說明
    ，振立公司自得援引乙○○之時效利益，拒絕全部給付，是
    上訴人請求振立公司賠償，自無理由。
  2.被上訴人台電公司對上訴人應否負損害賠償責任部分：上訴
    人主張系爭事故係因台電架設之高壓電纜線掉落碰觸上訴人
    之電車設備所致，本件台電公司就其工作物設置或管理有欠
    缺致上訴人造成損害，依民法第191條之3規定，台電公司自
    應負賠償責任等語。經查，「土地上之建築物或其他工作物
    所致他人權利之損害，由工作物之所有人負賠償責任，但其
    對設置或保管並無欠缺，或於防止損害之發生，已盡相當之
    注意者，不在此限」，民法第191條之3固有明文。惟查，本
    件工程係台電公司發包由振立公司承攬施作一節，兩造並未
    爭執，堪信為真，參以振立公司工地現場負責人朱昭源於90
    年 1月11日在警訊中供稱：「我們有在鐵路主吊線上搭置保
    護架（台電公司規定保護架與鐵路主吊線距離應在一公尺以
    上）」等語（見苗栗地檢署90年度偵字第5349號偵查案卷第
    4頁反面） ，足認上開保護架係由振立公司所搭置，其目的
    僅係提供振立公司施工所需，並非此後即固定在工地現場之
    工作物，於本件工程完工後仍應為振立公司拆除取走並將現
    場回復狀，是該工作物自屬振立公司所有之物，而非台電公
    司所有，上訴人主張台電公司係工作物所有人，應負依民法
    第191條之3規定負賠償責任，自屬無據。再縱認施工期間，
    台電公司就上開保護架應負維護之責，惟查，本院審酌台電
    公司於其「零星輸電工積點發包要點」第7條第5項規定：「
    乙方（按指承攬人）於每一件交辦工程開工時，其安全衛生
    管理員必須在現場召集工作人說明工作性質方法、潛在危險
    及防對策等」、在其「搭架施工」第壹(3)條規定：：「本工
    程施工地點是在山區或在都市內，乙方（按指承包人，下同
    ）應注意維護交通與行人安全。對於靠近既有之輸、配、變
    電設施者，施工時須特別注意，以免損及送電設備或發生感
    電事故，否則施工中如發生設備欠妥，人工調配不足，或因
    缺點之改善，重做等事情，所引起進度之耽誤及經營之損失
    ，概由乙方負責」、第貳(2)條規定：「施工中因乙方之過失
    ．對民眾生命、財產造成之傷害或損失，均由乙方負責處理
    ，與甲方（按指台電公司）無涉」、並於搭架施工規定參(1)
    定明：「搭架材料規定：(1)搭架用料應使用強韌之孟宗竹或
    杉木，使用孟宗竹為架料應選梢徑3.86公分 （俗稱4台寸尾
    ）以上，長度7.6公尺（25台尺）以上者。 如用杉木則應選
    用梢徑6公分以上，長度4.5公尺以上者。(2)搭架使用前須逐
    根檢查，不可使用有傷裂、斷折及腐爛之材料。(3)搭架使用
    直徑1.6～3.2公厘（#16～#10）之鍍鋅鐵線綁縛，其緊度應
    足以承受一人重量而不致滑落為度，不宜過緊，以防竹料破
    裂，綁縛鐵線線頭不得突出，必須折彎打平，以防刺傷。(4)
    主腳材應選擇頭、梢徑均大且結實者，各主腳材間隔以二公
    尺為準，主腳材至少須埋入土中四十五公分，回填土應夯實
    之，如土質鬆軟處應加深或另行打樁固定補強。」，有零星
    輸電工程積點發包要點及搭架工程規定在本院前審卷為佐（
    見本院96年度上更(一)字第12號案卷第95、96頁），是台電公
    司既已就振立公司搭置之保護架詳細規定其規格、材質、施
    做方式，並要求振立公司施工時應注意維護交通與行人安全
    ，對於靠近既有之輸、配、變電設施者須特別注意，以免損
    及送電設備或發生感電事故等事故，足認其就該工作物之設
    置或維護及就防止損害發生已盡相當注意義務，難謂台電公
    司有何過失可言，是上訴人依民法第191條之3規定，請求台
    電公司負損害賠償責任，亦屬無據。
六、綜上所述，乙○○及振立公司應對上訴人負連帶損害賠償責
    任，惟因上訴人對乙○○之侵權行為損害賠償請求權，已罹
    於時效而消滅，對振立公司及台電公司之損害賠償請求權，
    雖尚未罹於時效而消滅，惟振立公司得援引乙○○之時效抗
    辯而抗辯而免除其債務全部，台電公司實體上則無庸負損害
    賠償責任，均如前述。從而，上訴人依侵權行為損害賠償請
    求權，請求台電公司、振立公司、乙○○連帶賠償2,919,33
    2元本息 ，自屬無據，不應准許。原審因而為上訴人敗訴判
    決，並駁回其假執行之聲請，核無不合，上訴論旨指摘原判
    決不當，求予廢棄改判，為無理由，應予駁回。
七、本件事證已臻明確，兩造其餘攻擊防禦方法與舉證，經核皆
    與本件判決結果不生影響，毋庸再逐一論述，併此敘明。
據上論結，本件上訴為無理由，依民事訴訟法第449條第1項、第
78條但書，判決如主文。
中    華    民    國    98    年    8     月    19    日
                民事第六庭    審判長法  官  袁再興
                                    法  官  盧江陽
                                    法  官  陳賢慧
以上正本係照原本作成。
上訴人得上訴。
如對本判決上訴，須於收受判決送達後20日內向本院提出上訴書
狀，其未表明上訴理由者，應於提出上訴後20日內向本院提出上
訴理由書（須按他造人數附具繕本）。
上訴時應提出委任律師為訴訟代理人之委任狀。具有民事訴訟法
第466條之1第1項但書或第2項之情形為訴訟代理人者，另應附具
律師及格證書及釋明委任人與受任人有該條項所定關係之釋明文
書影本。
                                    書記官  吳麗琴
中    華    民    國    98    年    8     月    19    日
                                                      Ｍ


司法院資訊處製作；財團法人民間司法改革基金會備份。
